最高法院民事判決　　　　　　　　　　　　　　　　九十三年度台上字第八０四號
　　上　訴　人　第一產物保險股份有限公司
　　法定代理人　李正漢
　　訴訟代理人　謝碧鳳律師
　　被 上訴 人　奇羽企業有限公司
　　　　　　　　　　　　　　　.
　　法定代理人　闕興旺
　　訴訟代理人　趙建和律師
右當事人間請求給付保險金事件，上訴人對於中華民國九十一年十月八日台灣高等法
院第二審判決︵九十年度保險上字第二四號︶，提起上訴，本院判決如左：
    主  文
上訴駁回。
第三審訴訟費用由上訴人負擔。
    理  由
本件被上訴人主張：被上訴人於民國八十八年十一月間，承攬台糖公司台南市○○○
路百貨商業大樓鋼骨吊裝工程，於同年月三日與上訴人簽訂雇主意外責任保險契約，
並加保對承包人及其受僱人之意外責任保險，約定保險期間自八十八年十一月十日起
至八十九年十二月三十一日止，承保範圍包括被上訴人之受僱人、被上訴人之承包人
或轉包人、該承包人或轉包人之受僱人，在保險期間內因執行職務發生意外事故遭受
體傷或死亡，依法應由被上訴人負賠償責任時，上訴人應對被上訴人依保險單約定負
賠償之責。嗣於八十九年五月二日，被上訴人之承包人竟豐工程有限公司︵下稱竟豐
公司︶之受僱人李永傑，因工作意外自三樓墜落衝壓地面致死，災害基本原因包括被
上訴人未對所僱勞工施以從事工作及預防災變所必要之安全衛生教育訓練，且依勞工
安全衛生法第十六條規定，被上訴人應與次承包人負連帶賠償責任，被上訴人對李永
傑之父母依法負有損害賠償責任，被上訴人並已賠償其新台幣︵下同︶三百萬元等情
。爰依保險契約，求為命上訴人給付保險金三百萬元，及加計法定遲延利息之判決︵
第一審判命上訴人給付被上訴人二百五十九萬四千零三十五元本息，駁回被上訴人其
餘之請求，被上訴人就其敗訴部分未聲明不服，上訴人就其敗訴部分提起上訴。原審
將第一審命給付之金額超過一百六十三萬一千五百零一元本息部分廢棄，改判駁回被
上訴人該部分在第一審之訴，並駁回上訴人其餘之上訴。上訴人就其敗訴部分，提起
第三審上訴︶。
上訴人則以：被上訴人對第三人李永傑之賠償，屬勞動基準法雇主依法對勞工職業災
害應為之補償，為系爭保險契約不保事項，且若以和解契約而生責任，亦非保險契約
承保範圍。縱被上訴人係依侵權行為對第三人賠償，被上訴人與李永傑之死亡亦無因
果關係，且因上訴人未參與和解，不受和解數額之拘束。又被上訴人賠償損害之費用
過高，本件損害賠償責任亦應以本保險單所定保險金額，與其他保險人對於全部金額
之比例分攤，另被上訴人依約就每一意外事故之自負額二千五百元，應予扣除等語，
資為抗辯。
原審依審理之結果，以：被上訴人主張其與上訴人簽訂系爭保險契約，被上訴人之承
包人竟豐公司之受僱人李永傑，因工作意外自三樓墜落衝壓地面致死，被上訴人已與
李永傑之父母和解等事實，業據其提出第一產物保險股份有限公司雇主意外責任保險
單及保險基本條款、共同基本條款、施工處所特約條款、附加條款、批單、戶籍謄本
、支票、律師函、第一產物保險股份有限公司函、和解書、相驗屍體證明書等影本為
證︵一審卷第十頁至十六頁、一二七頁、一二九頁︶，且為上訴人所不爭執，並經第
一審法院調閱台灣台南地方法院檢察署八十九年度相字第六八二號相驗卷宗查明屬實
，堪信為真實。按事業單位以其事業招人承攬時，其承攬人就承攬部分負本法所定僱
主之責任；原事業單位就職業災害補償仍應與承攬人負連帶責任，再承攬者亦同，勞
工安全衛生法第十六條定有明文。本件被上訴人將其向台糖公司承攬台南市○○○路
百貨商業大樓鋼骨吊裝工程中之部分工程轉由竟豐公司承包，李永傑為竟豐公司僱用
之員工，依前揭法條規定，各承攬人就承攬部分負勞工衛生安全法所定僱主責任，而
原事業單位及承攬人就職業災害應負連帶補償責任，是李永傑之僱主，應係指竟豐公
司無疑，被上訴人僅應就系爭職業災害負連帶補償責任。本件職業災害依卷附行政院
勞工委員會南區勞動檢查所製作之檢查報告書所載，中間承攬事業單位之被上訴人，
對於勞工安全衛生法第十七條有關工作危害因素：「已告知」，有該報告附卷可按︵
一審卷第二十九頁︶，足認被上訴人未違反勞工安全衛生法第十七條規定之告知義務
。又雇主對勞工應施以從事工作及預防災變所必要之安全衛生教育﹑訓練，勞工安全
衛生法第二十三條第一項定有明文。此條文所稱之雇主，係指與罹災勞工具僱傭關係
之事業單位雇主而言，有行政院勞工委員會九十年九月廿七日台九十勞安一字第００
四五三六九號函在卷可稽︵原審卷第八十六頁︶。勞工李永傑係竟豐公司所雇用，並
非被上訴人之受僱人，被上訴人又非與竟豐公司共同於現場作業，自無須依勞工安全
衛生法第十八條規定，對相關承攬事業間之安全衛生教育應予指導或協助。李永傑之
死亡，與被上訴人未對其公司本身所僱勞工實施勞工安全生教育訓練等缺失，並無
相當因果關係，被上訴人無修正前民法第一百八十四條第二項之侵權行為責任。被上
訴人固無違反勞工安全衛生法第十七條、第二十三條之規定，惟依前開勞工安全衛生
法第十六條規定，事業單位既必須與其承攬人對勞工之職業災害負連帶賠償之責，則
被上訴人就竟豐公司之受僱人於本件承包工程中發生職業災害時，自應負連帶賠償責
任，此為「依法」應負之賠償責任。況兩造原簽訂之保險契約「雇主意外責任保險基
本條款」中，原將被上訴人之承包人或轉包人及該承包人或轉包人之受僱人之體傷或
死亡排除在承保範圍之外︵一審卷第十頁反面︶。嗣被上訴人為免其負擔過重，乃於
八十八年十一月九日再與上訴人另就「雇主意外責任批單」為補充約定，即增定本保
險單對於被保險人之承包人或轉包人及該承包人或轉包人之受僱人，因本保險單基本
條款承保範圍所約定之事故，致受有體傷或死亡，「依法」應由被保險人負賠償責任
時，上訴人公司應依本保險單之約定負賠償之責，此有該批單足按︵一審卷第十一頁
反面︶。而被上訴人就其承包人竟豐公司之受僱人李永傑因職業災害死亡，依勞工安
全衛生法第十六條規定，既應負連帶賠償之責，即屬其「依法」已應負賠償責任，依
前揭約定，上訴人自應依保險單之約定給付保險金，否則保險契約中「雇主意外責任
批單」之約定，將永無適用之餘地，而與被上訴人投保分散風險本旨有違。且依保險
法第五十四條第二項關於保險契約之解釋，如有疑義時，以作有利於被保險人之解釋
為原則之規定，亦應作有利於被保險人即被上訴人之解釋。從而，被上訴人因其承包
人竟豐公司之受僱人李永傑意外死亡，即應「依法」負連帶賠償損害責任，且此已符
合兩造簽訂之「雇主意外責任批單保險」約定，被上訴人依系爭保險契約約定，請求
上訴人給付，即屬有據。依保險法第九十三條前段規定，保險人得約定對於第三人就
其責任所為之承認、和解或賠償，未經其參與者，不受拘束。及依系爭保險契約共同
基本條款第十六條第一款約定，被保險人對於本保險契約承保範圍內之賠償責任，應
遵守下列之約定，即除必須之急救費用外，被保險人就其責任所為之承認、和解或賠
償，須經保險公司參與或事先同意。被上訴人雖不得以其對第三人所為之和解金額約
束上訴人，然上訴人對被上訴人仍有給付保險金義務，上訴人對被上訴人應填補範圍
，仍應以竟豐公司因其過失侵權行為致李永傑死亡所受之實際損害範圍為準。依民法
第一千一百十四條第一款規定，直系血親相互間互負扶養之義務。李永傑為成年人，
依法應對其父母負扶養之義務。李耀政係十五年九月一日生；李劉利係二十八年十月
十九日生，為死者李永傑之父母，於李永傑死亡時分別為七十三歲及六十歲，有戶籍
謄本在卷足稽︵一審卷第一二九至一三○頁︶。被上訴人主張以台北市政府主計處統
計台北市男、女性平均壽命為計算標準，上訴人抗辯應以內政部統計台灣地區男女年
齡平均餘命表為計算標準。惟以八十八年台閩地區簡易生命表計算，李永傑父母可能
生存期間分別為十年及二十一年︵一審第一六○頁至一六五頁︶，以台北市政府主計
處公布之男、女性平均壽命，李永傑父母可能生存期間分別為三年及二十一年︵一審
卷第一三一頁︶。依上訴人抗辯計算之標準，對上訴人將更為不利，本件自應以被上
訴人主張之台北市政府主計處公布之男、女性平均壽命為計算標準。依八十九年度綜
合所得稅扶養親屬標準扣除額每年七萬四千元，及受扶養之權利人之平均餘命，按霍
夫曼計算法扣除中間利息計算結果，李耀政、李劉利可得請求之扶養費，分別為二十
一萬一千七百四十九元及一百零八萬一千五百八十九元，合計為一百二十九萬三千三
百三十八元。另因李耀政、李劉利除李永傑外，尚有三名子女，且夫妻互負扶養義務
，應一併分擔上開費用，李永傑所應分擔之扶養費用，以五分之一計算，李耀政及李
劉利因李永傑死亡所受扶養費之損害，共計為二十五萬八千六百六十八元，第一審雖
未將配偶互負扶養義務列入，惟上訴人就第一審判決之金額已不再爭執︵原審卷第四
十三頁︶，扶養費部分仍應以第一審判令給付之三十二萬三千三百三十五元為準。李
永傑死亡時，李永傑之雙親皆已逾耳順之年，本應受子女奉養，含詒弄孫，盡享天倫
之樂，然竟突遭喪子之慟，自係悲痛逾恆，此白髮人送黑髮人之情，其精神上所受痛
苦，已非金錢所得衡量。參酌李永傑死亡時，正值盛年，且係因工作職災所死亡，及
李耀政、李劉利之社會地位、經濟狀況、所受喪子之痛、精神上痛苦程度等一切情形
，認李耀政、李劉利各請求一百四十萬元及一百萬元之精神慰撫金，應屬合理，上訴
人就此金額，亦不爭執︵原審卷第四十三頁︶，自均屬正當。惟損害之發生或擴大，
被害人與有過失者，法院得減輕賠償金額或免除之，民法第二百十七條第一項定有明
文。本件死者李永傑係因於工作或移動時未將安全帶掛於安全母索上，造成不安全動
作，不慎墜落地面致死，有前揭台南地檢署相驗屍體證明書及前揭檢查報告書存卷可
參，李永傑未將安全帶掛於安全母索之行為，確係對損害之發生與有過失。經斟酌結
果，認李永傑應負百分之四十之過失責任。李耀政、李劉利之損害額共計二百七十二
萬三千三百三十五元，經核減百分之四十後，被上訴人仍應連帶給付李耀政、李劉利
一百六十三萬四千零一元，再依約扣除每一意外事故被上訴人之自負額二千五百元後
，被上訴人尚應連帶給付李耀政、李劉利一百六十三萬一千五百零一元。上訴人雖另
抗辯，訴外人坤福營造股份有限公司有為其次承包商及轉包人承保雇主意外責任險二
百萬元，此與被上訴人為其承包商及轉包商向上訴人投保之雇主第三人責任險三百萬
元之部分，係對於同一保險利益，同一保險事故，與數保險人分別訂立數個保險之契
約行為，為保險法第三十五條所定之複保險云云。惟查坤福營造股份有限公司與友聯
產物保險股份有限公司所訂立之營造綜合保險，係針對『百貨商場建築工程土木電梯
』部分︵一審卷第八十四頁︶，而上訴人與被上訴人之保險，則係針對『百貨商業大
樓鋼骨吊裝工程部分』︵一審卷第十頁︶，上開兩保險契約並非針對同一保險利益，
非合於法條所定複保險之要件，上訴人抗辯本件涉及複保險，並不足採。被上訴人本
於保險契約之法律關係，請求上訴人給付一百六十三萬一千五百零一元及其法定遲延
利息，為有理由，應予准許，逾此範圍之請求，為無理由，不應准許。並說明兩造其
餘攻擊防禦方法不予審究之意見，因而就上開應准許部分，維持第一審所為上訴人敗
訴之判決，駁回其上訴，經核於法並無違背。上訴論旨，就原審取捨證據、認定事實
及解釋契約之職權行使，指摘原判決其敗訴部分不當，求予廢棄，非有理由。
據上論結，本件上訴為無理由，依民事訴訟法第四百八十一條、第四百四十九條第一
項、第七十八條，判決如主文。
中　　　華　　　民　　　國　　九十三　　年　　　四　　　月　　二十二　　日
                              最高法院民事第二庭
                                  審判長法官  曾　桂　香
                                        法官  劉　延　村
                                        法官  劉　福　聲
                                        法官  黃　秀　得
                                        法官  許　澍　林
      右正本證明與原本無異
                                              書  記  官
中　　　華　　　民　　　國　　九十三　　年　　　五　　　月　　　五　　　日
                                                                        Ｑ
